臺灣高等法院民事判決  
109年度上易字第291號
上  訴  人  林玉鳳  
訴訟代理人  戴文進律師
被上訴人    彭瓊緩  
訴訟代理人  高亘瑩律師
複代理人    陳逸融律師

上列當事人間請求拆除違建物等事件，上訴人對於中華民國108
年12月26日臺灣臺北地方法院第一審判決（106年度訴字第1928
號）提起上訴，被上訴人並為訴之減縮，本院於109年10月20日
言詞辯論終結，判決如下：
    主  文
上訴駁回。
第二審訴訟費用（除減縮部分外）由上訴人負擔。
原判決主文第二項所命給付部分，減縮為：新臺幣壹萬伍仟元，
及自民國一○八年二月二十二日起至返還所占用如原判決主文第
一項所示土地之日止，按月給付新臺幣貳佰伍拾元。第五項關於
准、免假執行之諭知部分，更正為：被上訴人各以新臺幣伍仟元
、每期新臺幣捌拾伍元，為上訴人供擔保後，得假執行；但上訴
人如各以新臺幣壹萬伍仟元、每期貳佰伍拾元為被上訴人預供擔
保，得免為假執行。
    事實及理由
一、被上訴人主張：上訴人所有門牌臺北市○○區○○街00號建物（
    下稱系爭30號建物），占用伊所有坐落同區○○段七小段438
    地號土地（下稱系爭土地）如原判決附件複丈成果圖編號A
    所示部分(下稱附圖A部分)，連接依附於門牌同街32、34號
    建物（下稱系爭建物），受有每月相當租金之不當得利新臺
    幣（下同）250元。爰依民法第767條第1項、第179條之規定
    ，先位求為命上訴人應拆除附圖編號A部分之系爭30號建物
    並返還所占用土地，及給付民國108年2月21日前5年之不當
    得利1萬5,000元，暨自同年月22日起至返還上開土地之日止
    ，按月給付250元；備位求為命上訴人應將系爭30號建物附
    著於系爭建物牆面之地上營造物拆除騰空，及給付116萬1,2
    90元，暨自起訴狀繕本送達翌日起至拆除騰空止，按月給付
    5萬元之判決（原審就上開先位部分為上訴人敗訴之判決，
    上訴人不服，提起上訴。至被上訴人之請求超逾上開部分，
    經原審判決駁回後，未據聲明不服，及減縮先位請求給付金
    額如上部分，不另贅述）。答辯聲明：上訴駁回。
二、上訴人則以：系爭30號建物於60年間興建後，未變更原始建
    築結構，僅與系爭建物牆面相連。附圖未依建築技術規則建
    築設計施工編第1條第3項規定，逕以系爭建物外牆為界線，
    計算出系爭30號建物占用系爭土地面積1平方公尺，況系爭
    土地於68年間進行地籍圖重繪，測量精度較低，難免產生誤
    差，不足為憑。系爭30號建物前半部雖經拆除，但依稀可見
    係與系爭建物連棟設計興建之老舊磚造平房。系爭30號建物
    所有權狀錯誤記載主要建材為「土造」。系爭30號建物僅占
    用系爭土地面積1平方公尺（長度超過6米、寬度不足20公分
    ），拆除該占用部分對於被上訴人並無利益，被上訴人請求
    拆除占用部分之系爭30號建物，實屬權利濫用。又以申報地
    價年息5％計算相當租金之不當得利，顯屬過高等語，資為抗
    辯。上訴聲明：㈠原判決不利於上訴人部分（除減縮部分外
    ）廢棄。㈡上開廢棄部分，被上訴人在第一審之訴及假執行
    之聲請均駁回。
三、查上訴人為系爭30號建物之所有權人，60年9月6日原登記主
    要建材為「土造」，嗣改建為「金屬造」；被上訴人依序於
    103年5月22日、104年1月8日登記取得系爭土地及系爭建物
    之所有權，為兩造所不爭執（見本院卷79至80頁），且有系
    爭30號建物所有權狀、臺北市建築管理工程處(下稱臺北市
    建管處)違建查報案件明細表、107年10月19日北市都建照字
    第1076041664號函並提出於60年登記之建物所有權狀及系爭
    建物不動產權狀在卷可稽（見原審卷㈠134、83、152頁、原
    審105年度北司調字卷〈下稱調字卷〉第1690號卷10至11頁）
    。被上訴人主張上訴人所有系爭30號建物無權占有系爭土地
    如附圖A部分，伊自得請求拆除該部分並返還所占用土地，
    及給付相當租金之不當得利等語，為上訴人所否認，並以前
    揭情詞置辯。經本院於109年7月6日與兩造整理並協議簡化
    之爭點為（見本院卷80頁）：
  ㈠系爭30號建物是否無權占有系爭土地？如有，占用範圍為何
    ？
　㈡上訴人是否受有相當租金之不當得利？金額若干？
四、茲論述如下：
　㈠按所有人對於無權占有或侵奪其所有物者，得請求返還之。
    對於妨害其所有權者，得請求除去之。民法第767條第1項定
    有明文。又權利之行使，不得違反公共利益，或以損害他人
    為主要目的。行使權利，履行義務，應依誠實及信用方法。
    民法第148條定有明文。若當事人行使權利，雖足使他人喪
    失利益，苟非以損害他人為主要目的，即不受該條規定之限
    制（最高法院86年度台上字第1807號裁定意旨參照）。經查
    ：
　　⒈本件經原審會同兩造勘驗及臺北市松山地政事務所採座標
      法等方式測量結果，系爭30號建物占用系爭土地如附圖A
      部分，為兩造所不爭執（見本院卷80頁），且有勘驗筆錄
      、臺北市松山地政事務所108年10月3日北市松地測字第10
      87021087號函附土地複丈成果圖、108年11月13日北市松
      地測字第1087023415號函在卷可佐（見原審卷㈠286至291
      、294至296、322至324頁）。上訴人空言抗辯臺北市松山
      地政事務所依據過去之地籍圖測量結果有誤云云，洵無足
      取。從而，被上訴人請求上訴人應拆除附圖A部分之系爭3
      0號建物並返還所占用土地，即屬有據，且係權利之正當
      行使，非屬以加害上訴人為主要目的，亦不生權利濫用之
      問題。又系爭30號建物原登記主要建材為「土造」（見原
      審卷㈠134頁、本院卷93、109頁之所有權狀及登記謄本）
      ，嗣未申請建築執照逕改建為「金屬造」違建物，有臺北
      市建築管理工程處違建查報案件明細表、107年10月19日
      北市都建照字第1076041664號函在卷可按（見原審卷㈠83
      、152頁），足見現存系爭30號建物本屬應予拆除之違章
      建物，則上訴人抗辯被上訴人前開請求，有權利濫用情事
      云云，亦無可採。
　　⒉系爭30號建物曾於64年間經拆除與系爭建物相鄰之右側面
      房屋，為兩造所不爭執（見本院卷80頁），且有臺北市政
      府工務局新建工程處107年9月25日北市工新配字第107600
      9973號函附系爭建物就地整建完工證明資料、系爭建物之
      臺北市拆除合法建築物剩餘部分就地整建完工證明書及照
      片等可稽（見原審卷㈠146至151、84至85頁）。又系爭建
      物為磚造（見調解卷10頁之建物所有權狀）；系爭30號建
      物原登記主要建材為「土造」，嗣未申請建築執照逕改建
      為「金屬造」違建物，顯見系爭30號建物與系爭建物非同
      時興建之連棟建築。另系爭30號建物為後建，其牆面係附
      著於系爭建物，業經臺北市土木技師公會鑑定屬實，有該
      公會108年3月5日北土技字第10830000251號函附鑑定報告
      書附卷可參（見原審卷㈠216頁及外置鑑定報告），益見系
      爭30號建物及系爭建物並無共用牆壁之事實。至建築師為
      規劃建築系爭建物所繪製建築圖說，乃整建前現有房屋之
      說明，且非屬地政機關專業測量結果，無從據為系爭30號
      建物有無占用系爭土地之憑據。證人戴寶杉係於76年間始
      承租系爭30號建物，其於另案原法院109年度北簡字第507
      3號確認系爭30號建物所有權存在事件之證詞（見本院卷2
      65至268頁）及租賃契約書（見本院卷271至279頁），均
      無從為有利於上訴人之認定。是上訴人抗辯系爭30號建物
      及系爭建物有共用牆壁，應另由內政部國土測繪中心以兩
      棟建物共同壁中心為界重新測量，即可得知系爭30號建物
      未占用系爭土地云云，委無可取。
　㈡次按無法律上之原因而受利益，致他人受損害者，應返還其
    利益，民法第179條定有明文。又無權占有他人房屋，可能
    獲得相當於租金之利益，為社會通常之觀念。查系爭30號建
    物無權占用系爭土地如附圖A部分，已如前述，則被上訴人
    自得請求上訴人返還相當租金之不當得利。系爭土地位處臺
    北市松山區饒河夜市（見調字卷13至16頁、原審卷㈠59頁）
    ，鄰近松山火車站、捷運站，交通便利，生活機能亦甚完善
    ，周邊土地租金行情約每坪616元（見本院卷71頁），兩造
    合意附圖A部分租金以每月250元計算（見本院卷83頁），合
    於上開租金行情。從而，被上訴人請求上訴人給付108年2月
    21日前5年之不當得利1萬5,000元（250125＝15,000），暨
    自同年月22日起至返還上開土地之日止，按月給付250元，
    亦屬有據。
　㈢又被上訴人先位請求上訴人應拆除附圖A部分之系爭30號建物
    並返還所占用土地，及給付1萬5,000元，暨自同年月22日起
    至返還上開土地之日止，按月給付250元，既有理由，則其
    備位請求上訴人應將系爭30號建物附著於系爭建物牆面之地
    上營造物拆除騰空，及給付116萬1,290元，暨自起訴狀繕本
    送達翌日起至拆除騰空止，按月給付5萬元，自毋庸再予審
    究，併予敘明。
五、綜上所述，被上訴人依民法第767條第1項、第179條規定，
    請求上訴人應拆除附圖A部分之系爭30號建物並返還所占用
    土地，及減縮請求給付1萬5,000元，暨自同年月22日起至返
    還上開土地之日止，按月給付250元，為有理由，應予准許
    。原審就此部分為上訴人敗訴之判決，並為准、免假執行之
    宣告，並無不合，上訴意旨指摘原判決此部分不當，求予廢
    棄改判，為無理由，應予駁回。另原判決主文第2、5項關於
    命上訴人給付部分及該部分准、免假執行之諭知，業據被上
    訴人減縮而勝訴部分為如上，併予敘明如主文第3項所示。
六、本件事證已臻明確，至於兩造其餘攻擊防禦方法及所提證據
    ，經本院斟酌後，認為均不足以影響本判決之結果，而無逐
    一論駁之必要，併此敘明。
七、據上論結，本件上訴為無理由，爰判決如主文。
中　　華　　民　　國　　109 　年　　11　　月　　3 　　日
                  民事第七庭
                      審判長法  官  李昆霖
                            法  官  林翠華
                            法  官  王育珍
正本係照原本作成。
不得上訴。
中　　華　　民　　國　　109 　年　　11　　月　　3 　　日

                            書記官  張郁琳